臺灣高等法院臺南分院刑事判決
110年度上訴字第226號
上  訴  人  廖英智
即  被  告          
選任辯護人  許乃丹律師
上列上訴人因傷害等案件，不服臺灣嘉義地方法院109年度訴字
第374號中華民國109年12月22日第一審判決（起訴案號：臺灣嘉
義地方檢察署109年度偵字第3608號），提起上訴，本院判決如
下：
    主  文
原判決關於傷害部分撤銷。
廖英智犯傷害罪，處有期徒刑捌月。
    事  實
一、緣廖英智、沈迦蜜2人前為男女朋友（不具家庭暴力防治法
    第3 條第2 款之關係），且原分別係嘉義○○○○醫院之警衛、
    社工 。嗣因感情分手而有糾紛，廖英智不滿沈迦蜜另有男
    友，竟於民國109 年3 月18日8 時20分許，乘沈迦蜜將出門
    之際，進入沈迦蜜位於嘉義縣○○市○○路○段0 ○00號00樓之0 
    號之醫院宿舍內，對沈迦蜜表示要自殺，並在屋內找剪刀劃
    傷自己，沈迦蜜為阻止廖英智自戕，遂與廖英智爭奪剪刀，
    過程中不慎導致右手腕等多處撕裂傷（過失部分未據告訴）
    ，之後又跑出房間打電話求救。廖英智因不願沈迦蜜對外求
    援，而強行將沈迦蜜其拉入上開房間(強制罪部分業經撤回
    上訴)。之後即轉念另起於傷害之犯意，將沈迦蜜以面朝下
    壓在地上，且跨坐在沈迦蜜後腰部，持吹風機插頭、鐵叉及
    調味瓶玻璃碎片刺刮沈迦蜜後頸部及臉部等，造成沈迦蜜左
    上眼皮8 公分、左頰、左耳前、左耳後、頭皮多處撕裂傷，
    及臉部與頸部多處擦傷等傷害。嗣於同日10時許，警衛侯再
    易因值勤巡邏接到警衛室通知而至該宿舍外敲門，廖英智始
    停手，沈迦蜜因而得以乘隙打開房門跑出。
二、案經沈迦蜜訴由嘉義縣警察局朴子分局報請臺灣嘉義地方檢
    察署檢察官偵查起訴。
    理  由
壹、證據能力部分
一、按被告以外之人於審判外之言詞或書面陳述，除法律有規定
    者外，不得作為證據；又被告以外之人於審判外之陳述，雖
    不符合同法第159條之1至之4之規定，但經當事人於審判程
    序同意作為證據，法院審酌該言詞陳述或書面陳述作成時之
    情況，認為適當者，亦得為證據。當事人、代理人或辯護人
    於法院調查證據時，知有第159條第1項不得為證據之情形，
    而未於言詞辯論終結前聲明異議者，視為有前項之同意，刑
    事訴訟法第159條第1項、第159條之5分別定有明文。本判決
    所引用被告以外之人於審判外之陳述，雖屬傳聞證據，惟於
    本院準備程序時，檢察官、被告及辯護人就下述證據資料均
    同意作為證據，於審理時對證據能力亦均表示無意見，且檢
    察官及被告迄至言詞辯論終結前亦未聲明異議。本院審酌各
    該證據資料作成時之一切客觀情況，並無違法不當及證明力
    明顯過低之瑕疵，以之為證據應屬適當，自得為本案論罪科
    刑之依據。
二、另本判決所引用卷內非供述證據性質之證據資料，均無證據
    證明係公務員違背法定程序所取得，亦無顯不可信之情況，
    且均經本院於審理期日提示而為合法調查，依刑事訴訟法第
    158條之4規定之反面解釋，亦應有證據能力。
貳、實體方面：
一、認定犯罪事實所憑證據及其理由：
  ㈠訊據被告對於沈迦蜜所受之左上眼皮8 公分、左頰、左耳前
    、左耳後、頭皮多處撕裂傷，及臉部與頸部多處擦傷等傷害
    ，固不爭執，惟矢口否認有傷害之犯意，辯稱：我並沒有將
    沈迦蜜以面朝下壓在地上，且跨坐在沈迦蜜後腰部，持吹風
    機插頭、鐵叉及調味瓶玻璃碎片刺刮沈迦蜜頸部及臉部，沈
    迦蜜會受傷，是我們在搶奪叉子、插頭、玻璃等東西時造成
    的，因為我們二人身高有差距，我身高180公分，沈迦蜜身
    高165公分，我們二人又都是右撇子，面對爭執時，互相拉
    扯，不小心造成的，頸部的傷勢也是我們在搶的時候，跌坐
    在地上造成的。我從頭到尾都沒有要傷害她的意思，我如果
    要傷害她，就會自己帶武器過去，不需要在她家找東西傷害
    她，而且以我的軍種體型及做重訓訓練，短時間之內，我想
    一個弱女子不可能走出去，我不是想傷害她，是想自殺云云
    。其辯護人亦為被告辯護稱：案發時，被告已經產生抛棄自
    己性命之強烈慾望，其自殺當時，顯係處於嚴重認知判斷及
    決定能力異常狀態，已無法辨識個人及外在環境利害得失，
    尚無可能存有傷害他人甚至殺害之故意，告訴人之傷勢能否
    認定當下拉扯即有傷害之犯意仍有疑慮，但如鈞院認定非僅
    止於過失傷害，應該也只有不確定故意。又被告經鑑定後，
    雖然認為被告行為當下意識清楚，但鑑定書上有提到，因為
    父親死亡後，告訴人帶給被告之支持，及被告錯估自己對藥
    物之控制，以致有些人格障礙，被告也很怕自己未來再情緒
    失控，因此有持續就診，已有悔過之意，且已賠償告訴人，
    另被告也有小孩要撫養，希望能予緩刑之宣告或諭知有期徒
    刑6月以下之刑度。
  ㈡經查：　　
　⒈被告與沈迦蜜原分別係嘉義○○○○醫院之警衛、社工，2人前為
    男女朋友。嗣因感情分手而有糾紛，且被告不滿沈迦蜜另有
    男友，乃於109年3月18日8時20分許，前往上開沈迦蜜之醫
    院宿舍內，對沈迦蜜表示要自殺，並在屋內找剪刀劃傷自己
    ，沈迦蜜為阻止被告自戕，除與被告爭奪剪刀外，又跑到室
    外走廊撥打電話求助，被告見狀，乃將沈迦蜜拉入上開房間
    等情，除具告訴人兼證人沈迦蜜於警詢、偵查及審理中證述
    綦詳外，被告對此亦不爭執，此部分事實堪予認定。
　⒉被告將告訴人沈迦蜜拉回房間後，即故意傷害沈迦蜜，且導
    致沈迦蜜受傷等情，迭據告訴人兼證人沈迦蜜證述如下：
　⑴於警局證稱：我就跑出去求救，打給醫院的警衛，被告發現
    後就把我拖回房間並且扯掉外衣，又把我手機搶走並沖進馬
    桶裡兩次。後來我把我的手機搶過來，被告就把我壓在地上
    ，我旁邊是吹風機，他說：既然殺不到自己，就要殺我。他
    就騎在我背上拿吹風機插頭刮我的頭跟臉，後來他發現不夠
    利，就發現我抽屜有鐵叉子，就拿鐵叉子叉我的臉，因為插
    不到我的臉他就插我脖子及肩頸後面，他一直說：要毁了我
    。他最後一下插在我的右手臂上，插完後鐵叉就歪掉了。後
    來他又打開櫃子的玻璃瓶子摔破劃我的臉，因為我一直躲，
    所以他就劃到我的側臉和後頸。他一直說：殺不到自己，所
    以要殺了我。後來他就瘋狂一直劃我，醫院警衛到之後敲門
    ，因為那位警衛是嫌犯廖英智認識的人，所以他就跟警衛說
    ：裡面沒有事可以走了。警衛說：就算沒事也要開門。我一
    直喊救命，因為我摀著頭所以聲音很小，後來我抬起頭大喊
    救命，嫌犯就趁機把我的臉劃下去了。他劃完之後，有個空
    檔我就跑出去了。警衛看到我滿臉是血跑出來後就質問他在
    幹什麼等語(見警卷第10至13頁)。
　⑵於偵查中證稱：我想往外跑，被告摔我掐我，他抓著我的肩
    膀往地上摔，用手按住我的氣管，被告把我拖進去之後，還
    是有持續掐我的氣管。我臉的部分眉毛和臉頰所受的傷是插
    頭、叉子造成的，還有他摔破調味料瓶子的玻璃，我的眉毛
    那裡確實是玻璃割的，我是趴著，他是坐在我的腰上，他用
    手抓住我的頭，他先劃我的臉頰，臉頰的一痕是玻璃、兩痕
    是插頭、三痕是叉子，我一直趴著用手擋，最後再把我的頭
    拉起來，用玻璃割到我的眉毛，我就喊救命；警衛在敲門的
    時候，他是拿東西在傷害我，他割了我的眉毛之後，他才放
    開我，是我自己去開門的等語(見偵卷第47至49頁)。
　⑶於原審審理中證述：被告把我拉回房間後，把我反鎖在房間
    內，然後把我的手機沖到馬桶裡2次，手機沒有被沖走，因
    為我有趕快抓住，我後來把我的手機塞到我的內褲裡才沒有
    被他沖走，我很害怕我沒有手機就沒有辦法求救，然後被告
    就拿起在浴室的吹風機的插頭，開始把我壓在地上傷害我。
    他拿吹風機的插頭想要刮我的臉，但是我一直護著自己，所
    以他就刮我的脖子、手臂，然後被告覺得不夠力，正好他看
    到流理台裡面有鐵叉子，他就拿鐵叉子開始刮我的臉、手臂
    （證人哭泣），他後來找到一罐調味瓶摔到地上，就拿玻璃
    碎片開始要傷害我，被告一直想要刮我的臉，要毀我容，他
    在過程中一直說「我看妳毀容之後還有誰會愛妳」，然後說
    殺不了自己就要殺我。過程中我有一直抵抗，可是被告坐在
    我的腰後面，我爬不起來，當時我的面是朝下。警卷第23頁
    的臉部受傷照片，是被告當天刮妳臉部造成的傷痕。傷痕會
    在臉的四周是因為我一直護著臉，但是過程中被告刮不到的
    時候，他就刮我的後腦勺、頸部還有手部。眉毛下方那一刀
    ，是我求救抬頭才被劃傷的。是侯再易到我的房門外敲門，
    然後被告還跟他說裡面沒有事，叫侯再易離開，侯再易說就
    算沒有事也要開門了解一下，當時我抬頭喊救命的時候，被
    告就趁機拿玻璃劃傷我的臉，就是我左上眼皮那一痕等語明
    確(見原審卷第82至107頁)。
　⒊此外，復有嘉義○○○○醫院之受理家庭暴力事件驗傷診斷證明
    書及告訴人受傷、現場暨被告犯案之工具等照片22張等在卷
    可佐(見警卷第18至25頁)。由告訴人所受傷勢觀之，右臉龐
    之傷痕呈現橫向形勢，各傷痕之間隔較寬(見警卷第23頁上
    方)、左臉龐則大多呈現縱向形勢，並分別有數條較集中、
    與使用叉子前端所劃割而產生之痕跡相符之傷口(見警卷第2
    3頁下方)、另右手臂亦見數條縱向傷痕，其中一條傷痕之長
    度幾乎與上臂相同，在關節處略有中斷後，又再往下延伸至
    接近手腕處(見警卷第24、25頁下方)、後頸部中間部位亦有
    數條直線傷痕(見警卷第20頁)。以告訴人之身體同一處之傷
    痕方向大致整齊一致，而非錯雜凌亂，且右手臂線性傷口之
    長度上下延伸相當長，再再可見係故意劃割所造成的，堪認
    告訴人之指訴並無不實。
　⒋至於被告雖辯稱係二人互相拉扯所致，應成立過失犯，至多
    僅構成間接故意云云。然：
　⑴告訴人身體同一處之傷口，大致呈現相同方向，業如前述，
    倘係拉扯所造成，傷口理應較短且方向凌亂，不應如此整齊
    ，且有長線條狀，被告辯稱係拉扯云云，已與卷內之證據不
    符。再者，告訴人之頸部後方亦有數條縱向之線性傷口，衡
    諸常情，一般人拉扯，就使力之容易度而言，不可能會往後
    且又往上提高，而扯向自己後頸部方向，且又數度為之，不
    合常理已然可見。另依被告與沈迦蜜之間，無論身高及體格
    均相差懸殊，此節被告亦不否認。二人既有如此大差距，告
    訴人之力氣理應明顯小於被告，處此情況下，告訴人能成功
    將叉子等物品往自身方向扯回來，不讓被告自戕之機率應該
    較低；換言之，二人拉扯之結果，應該係被告拉向己方而刺
    中自己之機率較高、傷口較多始合乎事理。然對照二人受傷
    之程度，告訴人於臉部、頸部及手臂有多處撕裂傷(見前述
    照片及診斷明書)，被告則僅有一處手臂內側靠近手腕處有
    方向不一之數條傷痕，及前胸一條橫向傷痕(見警卷第31頁
    照片)，告訴人受傷範圍及傷口數目均明顯高於被告，被告
    所辯之拉扯，顯然違背常理。又參諸證人侯再易於偵查中證
    述：我上去之後，先聽到女生的叫聲，我就直接過去敲門，
    裡面的男生就叫我的名字說沒有事情，請我離開，我就覺得
    怪怪的，當時他沒有說他是誰，我又敲門，說沒有事也要打
    開看看，過一下女生就開門出來了，她滿頭都是血，我請她
    到外面，我忘了是請她坐下或蹲著，我進去房間找衛生紙幫
    她止血，當下就看到廖英智站在裡面，我就拿衛生紙出來要
    幫她止血，但沒辦法止血，就請警衛室協助叫救護車等語(
    見偵卷第16至17頁)，由證人侯再易第一時間見到沈迦蜜時
    ，不僅滿頭是血，且血流無法止住，可見案發當下，沈迦蜜
    之傷勢確實不輕。是倘告訴人於阻止被告自殘過程中，拉扯
    之後均導致自己不斷受傷，處此情況下，一般人應早已另循
    他法，豈會至愚到仍繼續無益之拉扯，以致造成自己滿頭是
    血，對方卻毫髮未傷(除自傷部分外)。是比對二人之傷勢結
    果，益可見被告所辯，與事理相違。
　⑵被告雖又辯稱，本案至多僅為間接故意云云。然按刑法第13
    條第1項及第2項規定：「行為人對於構成犯罪之事實，明知
    並有意使其發生者，為故意；行為人對於構成犯罪之事實，
    預見其發生而其發生並不違背其本意者」。該條第1、2項分
    別即為所謂之直接故意及間接故意。又按不論行為人為「明
    知」或「預見」，皆為故意犯主觀上之認識，所異者僅係前
    者須對構成要件結果實現可能性有「相當把握」之預測；而
    後者則對構成要件結果出現之估算，祇要有一般普遍之「可
    能性」為已足，其涵攝範圍較前者為廣，認識之程度則較前
    者薄弱(最高法院100年度台上字第1110號刑事裁判可資參照
    )。而依證人沈迦蜜之證述及診斷證明書、照片等證據，本
    院已認定被告係明知會使沈迦蜜受傷，仍持叉子等物，刻意
    朝沈迦蜜臉部、頸部及手臂等處劃刻，乃有意傷害沈迦蜜，
    並非因雙方拉扯而造成之傷害結果，自為直接故意甚明，而
    非被告所辯之間接故意。
　⑶另被告雖辯稱，倘係故意為之，理應自備兇器云云。然依告
    訴人沈迦蜜之證述，被告原係企圖自殺，經證人攔阻，始起
    意傷害，並非自始預謀傷害，是被告未自備兇器，僅能證明
    被告非預謀犯案，尚無法因此即可認被告無傷害之故意。
　⒌綜上所述，被告所辯均不足採，本案事證明確，被告犯行洵
    堪認定。
　㈢論罪科刑
　⒈核被告所為，係犯刑法第277條第1項傷害罪。被告與告訴人
    間雖前係男女朋友偶有同住，惟2 人交往期間有各自居住處
    所，僅基本生活用品放在對方居所，至於個人主要物品仍擺
    放各自居所，未達同儕共居之程度，故認2 人間並無家庭暴
    力防治法第3 條第2 款所定之家庭成員關係。被告以插頭、
    鐵叉及碎玻璃傷害告訴人，係於密接時間，在同一地點所為
    ，侵害同一被害人法益，各行為之獨立性極為薄弱，依一般
    社會健全觀念，在時間差距上，難以強行分開，在刑法評價
    上，以視為數個舉動之接續施行，合為包括之一行為予以評
    價，較為合理，應論以傷害罪之接續犯。
　⒉又被告於本院準備程序時曾爭執過行為時之精神狀態，此部
    分經鑑定結果，認被告雖有鎮靜安眠及抗焦慮藥物、酒精使
    用的問題，且生活上有壓力造成其適應不良，但對其識別力
    或衝動控制力之影響有限，因此，被告為本案行為時，辨識
    其行為違法之能力及依其辨識而行為之能力，皆未達顯著減
    低。有衛生福利部嘉南療養院110年11月15日嘉南司字第110
    0009309號函暨所附之精神鑑定報告一份在卷可稽(見本院卷
    第113至第127頁)，因認被告尚無刑法第19條第1項不罰或第
    2項之減刑事由。　　
　⒊撤銷改判之理由
　⑴原審以被告犯傷害罪，事證明確，因予論罪科刑，固非無見
　　。惟：
  ①按刑法第57條第9款、第10款所規定之「犯罪所生之危險或損
    害」、「犯罪後之態度」為法院科刑時應審酌事項之一，其
    就被告犯罪後悔悟之程度而言，包括被告行為後，有無與被
    害人和解、賠償損害，此並包括和解之努力在內。國家更有
    義務於責令被告接受國家刑罰權制裁，與確保被害人損害填
    補兩種目的之實現中，在法理上謀求最適當之衡平關係，從
    而被告積極填補損害之作為，當然列為有利之科刑因素；另
    按被告犯罪後悔悟之程度，包括被告在刑事訴訟程序中，於
    緘默權保障下所為之任意供述，是否坦承犯行或為認罪之陳
    述。法院對於認罪之被告為科刑時，應如何適正地行使其裁
    量權，俾避免欠缺標準及可預測性，英美法有所謂「認罪的
    量刑減讓」，可資參考。被告究竟在何一訴訟階段認罪，攸
    關訴訟經濟及被告是否出於真誠之悔意或僅心存企求較輕刑
    期之僥倖，法院於科刑時，自得列為「犯罪後之態度」是否
    予以刑度減讓之考量因子(最高法院110年度台上字第4956號
    、105年度台上字第388號刑事判決可資參照)。
　②經查：原審判決後，被告與告訴人沈迦蜜間之損害賠償民事
    訴訟，業經臺灣嘉義地方法院以110年度訴字第79號判決被
    告應賠償新臺幣492,168元，及自109年8月6日起至清償日止
    ，按年息百分之5計算之利息。被告並於110年12月1日將賠
    償金額(含利息)共524,694元給付完畢，有上開判決書及匯
    款回條聯各一份等附卷可稽（見本院卷第153至161頁），此
    等量刑事由，為原審所未及審酌。量刑事由既已有所變更，
    且已影響到被告責任輕重之判定，原審科處之刑度，即有未
    洽。被告上訴否認有傷害之故意，雖無理由，然原審判決後
    ，被告已賠償告訴人，被告上訴指摘原判決量刑過重為有理
    由，原判決因有上開未及審酌之處，自應由本院將原判決此
    部分撤銷改判。
　⒋爰審酌被告為一成年人，當以理性方式解決紛爭，況且被告
    與告訴人又曾為男女朋友，而依被告供述，其遭逢父喪，情
    緒低落時，告訴人曾予關懷陪伴，彌補被告當時之失落感，
    基此，被告當感懷在心，妥適處理二人感情之紛擾，竟僅為
    發洩自己心中之怨恨，即持插頭、鐵叉與碎玻璃等傷害告訴
    人，除造成告訴人身體多處受傷外，心靈上更受到極大之驚
    恐，十分欠缺法治及尊重他人之觀念，且被告犯後，對傷害
    部分，未曾坦認全部犯行，於本院審理時，仍推稱係因二人
    拉扯所致，難認有全然之悔意，本應予從重量處，惟考量被
    告已依法院之民事判決，賠償予告訴人，且依被告供稱，針
    對情緒障礙部分，仍持續在醫院治療，堪認被告現階段非無
    改善之意，再兼衡告訴人之意見（見原審卷第27頁、第97頁
    ），被告尚無前科之素行、大學畢業之教育程度，現從事業
    務工作，月收入約3萬餘元，需撫養一名小孩之家庭經濟與
    生活狀況（見本院卷第206頁）等一切情狀，量處如主文所
    示之刑。又被告雖請求為緩刑之宣告，然審酌被告犯罪之手
    法，已對告訴人身心造成相當嚴重之傷害，且又一再避重就
    輕，否認犯行，未坦然正視己錯，無法認有悛悔之實據，本
    院因而無法相信被告無再犯之虞，自不宜為緩刑之諭知，附
    此敘明。
據上論結，應依刑事訴訟法第369條第1項前段、第364條、第299
條第1項前段，刑法第277條第1項，刑法施行法第1條之1第1項，
判決如主文。
本案經檢察官陳美君提起公訴、檢察官鄭益雄到庭執行職務。
中　　華　　民　　國　　111 　年　　2 　　月　　24　　日
                  刑事第二庭    審判長法　官  陳珍如
                                      法　官  黃裕堯
                                      法　官  包梅真
以上正本證明與原本無異。
如不服本判決應於收受送達後20日內向本院提出上訴書狀，其未
敘述上訴理由者，並得於提起上訴後20日內向本院補提理由書（
均須按他造當事人之人數附繕本）「切勿逕送上級法院」。
　　　　　　　　　　　　　　　　　　　書記官　許雅華　　
中　　華　　民　　國　　111 　年　　2 　　月　　24　　日

附錄：本判決論罪科刑法條
中華民國刑法第277條
傷害人之身體或健康者，處5年以下有期徒刑、拘役或50萬元以
下罰金。
犯前項之罪，因而致人於死者，處無期徒刑或7年以上有期徒刑
；致重傷者，處3年以上10年以下有期徒刑。